臺灣新竹地方法院民事裁定　　　　　　100年度消債抗字第4號
抗　告　人　台灣新光商業銀行股份有限公司
法定代理人　李增昌
代　理　人　吳家復
相　對　人　梁桂英
法定代理人　黃振相
上列抗告人因相對人聲請免責事件，對於民國100年2月14日本院
99年度消債聲字第5號裁定提起抗告，本院裁定如下：
    主  文
抗告駁回。
抗告程序費用由抗告人負擔。
    理  由
一、按法院為終止或終結清算程序之裁定確定後，除別有規定（
    如消費者債務清理條例第133條、第134條所定情形）外，應
    以裁定免除債務人之債務，消費者債務清理條例第132條定
    有明文。又該條例之立法目的，在於使陷於經濟上困境之消
    費者，得分別情形依該條例所定重建型債務清理程序（更生
    ）或清算型債務清理程序（清算）清理債務，藉以妥適調整
    其與債權人及其他利害關係人之權利義務關係，保障債權人
    之公平受償，並謀求消費者經濟生活之更生機會，從而健全
    社會經濟發展；消費者依清算程序清理債務，於程序終止或
    終結後，為使其在經濟上得以復甦，以保障其生存權，除另
    有該條例第133條、第134條所定不予免責之情形外，就債務
    人未清償之債務採免責主義，亦有該條例第1條、第132條之
    立法理由可供參照。
二、相對人於原審聲請意旨略以：相對人自民國93年間因突發性
    高血壓中風，長期住院，最終因肢體癱瘓致日常生活無法自
    理，並經本院97年度禁字第95號裁定宣告禁治產，目前無工
    作收入，每月雖領有縣政府之補助款，惟聲請清算前兩年收
    入扣除必要生活費後，顯無餘額可供清償總金額高達新臺幣
    500,138元之債務，而聲請清算，業經本院以99年度消債清
    字第3號裁定於99年6月30日開始並同時終止清算程序。相對
    人無消費者債務清理條例第133條所定不免責之事由，爰聲
    請為免責之裁定等語。
三、原審裁定相對人應予免責，抗告人不服，提起本件抗告，其
    抗告意旨略以：消費者債務清理條例制度並非在使債務人恣
    意消費所造成之債務轉嫁予債權人負擔，信用卡之使用設計
    ，為國人日常生活重要消費工具之一，主要用於替代現金支
    付，且持卡人原即應審酌個人經濟狀況為適當之消費，並不
    應以擴張信用方式為之。原審雖裁定相對人免責，然倘相對
    人明知其還款能力有限甚或已推斷其業無償還債務之能力，
    卻仍不當利用信用卡以進行融資套現，甚而預借現金、擴張
    信用，顯係明知已有清算之原因，而隱瞞其事實，使他人與
    之為交易致生損害，顯有違反誠信原則與投機之虞，顯失公
    平且已違反消費者債務清理條例制度訂定之原意，抗告人自
    無法認同。又相對人於中風期間明知無能力還款，仍持卡進
    行消費，其消費內容為代償華僑商業銀行款項、多筆加油站
    消費，資金流向不明，實不宜予以免責而失去消費者債務清
    理條例之立法精神。爰請求駁回相對人免責之聲請，以維護
    抗告人之權益等語。
四、經查：
(一)按債務人有下列各款情形之一者，法院應為不免責之裁定：
    四、因浪費、賭博或其他投機行為，致財產顯然減少或負擔
    過重之債務，而生開始清算之原因；五、於清算聲請前1年
    內，已有清算之原因，而隱瞞其事實，使他人與之為交易致
    生損害，消費者債務清理條例第134條第4款、第5款已有明
    定。該條例關於債務人之清算程序係以免責主義為原則，不
    免責為例外，業如上開說明，抗告人如主張相對人有何該條
    例第134條第4款、第5款所定不免責情事，應提出相當之事
    證證明之，倘抗告人未能證明相對人有何不免責事由存在，
    相對人依該條例第132條規定聲請裁定免責，即無不合。
(二)抗告人認相對人不應免責，無非以相對人於中風期間明知無
    能力還款，仍持卡進行消費，其消費內容為代償華僑商業銀
    行款項、多筆加油站消費，資金流向不明，顯係明知已有清
    算之原因，而隱瞞其事實，使他人與之為交易致生損害，有
    違反誠信原則與投機之虞等為論據，似主張相對人有該條例
    第134條第4款、第5款規定之事由。
(三)然依前揭條文明定，債務人須係「於清算聲請前1年內，已
    有清算之原因」而隱瞞其事實，使他人與之為交易致生損害
    ，始構成不免責之情形，然觀諸各債權人所提出之消費明細
    表所示（見消債清卷第224-320頁、消債聲卷第26-31頁、第
    34-35頁、第37頁、第44-61頁、第65-76頁、第79頁、第83
    頁），相對人持卡消費及預借現金之交易時間，均係發生在
    97年1月之前，而本件清算事件係於99年1月28日提出聲請，
    亦有聲請狀上所蓋本院收文戳章可佐（見消債清卷第6頁）
    ，復參以相對人於97年11月7日經本院以97年度禁字第95號
    為宣告禁治產裁定，有相對人之戶籍謄本、本院97年度禁字
    第95號民事裁定附卷足憑（見消債清卷第70-73頁），已無
    從自為交易行為等情，顯見相對人並無該條例第134條第5款
    所定「於清算聲請前1年內」，明知有清算之原因而隱瞞其
    事實，使他人與之為交易之情形。
(四)次查，相對人係於93年3月間中風，嗣後併發水腦、癲癇、
    右側肢體癱瘓、無法說話等情形，而遭本院以97年度禁字第
    95號裁定宣告為禁治產人（見消債清卷第72頁）。另觀諸抗
    告人所提出相對人之消費說明（見消債聲卷第79頁），相對
    人係於93年2月間，亦即相對人中風之前，即以抗告人發行
    之信用卡代償華僑商業銀行之債務，既係相對人於病發前所
    為交易決定，縱使相對人於華僑商業銀行在93年2月以前之
    交易項目尚不明確，然抗告人亦不禁止相對人持其發行之信
    用卡繳納他銀行之債務，實難謂相對人有何明知無力還款而
    刻意擴張信用導致抗告人損害之情事可言。又相對人其餘之
    交易項目為保險與加油費用，此部分交易雖係發生於96年5
    月至96年9月間，然依一般社會通念仍未逾越日常生活合理
    必要之消費範圍。況且，何種生活方式屬浪費或投機，可能
    因債務人成長過程中之生活環境、背景及經歷，誠有密切關
    聯，本院判斷生活程度是否浪費、投機事實之標準，倘依寬
    鬆標準認定，則將使金融機構面臨消費者惡意不清償債務或
    僅清償部分債務之道德危機，應非立法真意之所在，反之若
    從嚴審核，則難以達成陷於經濟之弱者有重建更生之立法目
    的；故衡量債務人行為是否為浪費或投機，自應審酌債務人
    收入、所有財產、負債及家庭必要支出等各因素而為整體之
    考量，並非僅限於債務人之支出。本件相對人於93年中風後
    ，無工作收入，除每月領取低收入戶津貼外，全靠配偶黃振
    相扶養，然配偶黃振相因年紀及健康狀況，現已無法謀得正
    職，前經本院99年度消債清字第8號裁定開始並同時終止清
    算程序，且相對人與配偶黃振相需共同扶養2名未成年子女
    ，已有入不敷出不能清償債務情事，尤其相對人與配偶黃振
    相各因中風、車禍而需支出醫療及看護費用等情（見本院99
    年度消債清字第8號裁定），自難僅以相對人於93年3月間病
    發後，仍利用現金卡或信用卡進行日常生活合理必要之交易
    所生負債，遽認其有何浪費或投機行為。是抗告人主張相對
    人有違反誠信原則與投機行為云云，洵屬無據。
五、綜上所述，原審以相對人聲請清算事件，前經本院於99年6
    月28日以99年度消債清字第3號裁定自99年6月30日17時起並
    同時終止清算程序確定，而相對人查無消費者債務清理條例
    所定不免責之事由，而裁定相對人應予免責，並無不合。抗
    告意旨猶執前詞，指摘原裁定不當，求予廢棄，為無理由，
    應予駁回。
六、據上論結，本件抗告為無理由，依消費者債務清理條例第15
    條，民事訴訟法第495條之1第1項、第449條第1項、第95 條
    、第78條，裁定如主文。
中    華    民    國   100    年    3     月    22    日
              民事第二庭        審判長法  官  王銘勇
                                      法  官  林麗玉
                                      法  官  梁智賢
正本係照原本作成。
本裁定不得再抗告。
中    華    民    國   100    年    3     月    22    日
                                      書記官  黃詩傑